【裁判字號】    95,消,4
【裁判日期】    980218
【裁判案由】    侵權行為損害賠償
【裁判全文】
臺灣臺南地方法院民事判決                95年度消字第4號
原      告    己○○
              庚○○
共      同
訴訟代理人    王正宏律師
被      告    臺灣電力股份有限公司
法定代理人    丙○○
訴訟代理人    翁秋銘律師
上列當事人間請求侵權行為損害賠償事件，本院於民國98年1月2
1日言詞辯論終結，判決如下：
    主      文
原告之訴駁回。
訴訟費用由原告負擔。
    事實及理由
一、原告主張：
  (一)消費者保護法第47條規定「消費訴訟，得由消費關係發生地
    之法院管轄」本件涉及原告與被告間因電力使用之消費關係
    糾紛所產生之訴訟問題，而消費關係之發生地為台南縣佳里
    鎮，因此，本院有管轄權，核先敘明。
  (二)按「從事設計、生產、製造商品或提供服務之企業經營者，
    於提供商品流通進入市場，或提供服務時，應確保該商品或
    服務，符合當時科技或專業水準可合理期待之安全性。商品
    或服務具有危害消費者生命、身體、健康、財產之可能者，
    應於明顯處為警告標示及緊急處理危險之方法。企業經營者
    違反前二項規定，致生損害於消費者或第三人時，應負連帶
    賠償責任。但企業經營者能證明其無過失者，法院得減輕其
    賠償責任。」消費者保護法第7條訂有明文，同法第10條之1
    規定「本節所定企業經營者對消費者或第三人之損害賠償，
    不得預先約定限制或免除。」；又民法第227條規定因可歸
    責於債務人之事由致為不完全給付者，債權人得依而關於給
    付遲延或給付不能之規定行使其權利，因不完全給付而生前
    項以外之損害者，債權人並得請求賠償」。
  (三)查原告己○○為門牌號碼台南縣佳里鎮○○路374號（下稱
    系爭374號建物）即佳里鎮○里段418建號建物之所有權人、
    原告庚○○為門牌號碼台南縣佳里鎮○○路376號（下稱系
    爭376號建物）即佳里鎮○里段10373建號建物之所有權人，
    均與被告有使用電力之供應契約關係，被告為企業經營者，
    而原告為使用該電力供應之消費者，倘有因電力使用供應而
    生之消費糾紛，當有消費者保護法之適用，核先敘明。
  (四)查電力之安全供應為被告公司之義務，而考量電力之供應本
    身具有一定之危險性，因此，被告公司基於全國之電力專業
    公司，依法本應在供電設備上設計避免所有可以預見之供電
    安全上之危險，以免用戶遭受到電力之危害。在自然因素造
    成電力危險供應之最常見而且最可以避免的就是雷擊，基於
    臺灣地區雷擊之普遍性，早在民國77年所頒行的屋外供電線
    路裝置規則第16條即有要求電力業者必須設置避雷器以及接
    地線裝置，以避免因雷擊造成電力供應之危險。且據原告所
    瞭解被告公司在佳里鎮地區○○○路段的電線桿及電力箱已
    經有設置防止電擊之安全裝置，顯見就電擊可能造成電力設
    備供應電力之危險性，是可以透過電力設備之改善與防護達
    成防免危險之效果。
  (五)緣民國（下同）95年8月4日下午4時26分，因鄰近原告庚○○住家系爭376號建物不到2公尺遠的電線桿及電力箱遭到雷
    擊，造成電力供電異常，原告庚○○系爭376號建物的電源
    開關以及各種電器設備均遭燒毀並引發火災，原告住處之設
    備遭到嚴重燒毀，有照片可資為證，大火並因此延燒到隔壁
    的房屋亦即原告己○○所有系爭374號建物。事後，經原告
    查知是因為該鄰近原告庚○○系爭374號建物之電線桿及電
    力箱欠缺防雷擊之安全設備，導致電流因雷擊突然大量導入
    離其最近的原告庚○○系爭376號建物，造成電源開關以及
    電器設備無法負荷而燒毀，因此引發火災。然查，雷擊造成
    供電設備提供電力之危險，並非毫無防範之方法，而且事實
    上被告公司在同一區域也有針對其他路段之電線桿及電力箱
    進行防雷安全保護設置，是以，供電設備因雷擊而設計安全
    或停電裝置乃是一般用電戶所可以接受的，但是對於僅因雷
    擊而造成電力供應異常並進而引發用電戶之火災，當非全體
    用電戶所能接受，而且，避免因電擊造成電力供應異常引發
    火災乃現今科技水準所得預免，原告因被告供電設備之安全
    性欠缺，造成房屋火災之損失，原告當得以前開法條之規定
    向被告請求損害賠償。被告公司對原告之主張雖不否認是因
    為雷擊造成的供電事故，但辯稱是因為不可抗力之意外事故
    所造成，被告對用戶不需負賠償責任，拒絕賠償。原告求償
    無門，遂不得不提起
    本件訴訟。
  (六)原告請求之項目及金額，臚列如下：
    1.原告庚○○部分：共計新台幣（下同）1,078,200元。
      (1)系爭376號建物樓地板面積燒毀損失：452,200元
      (2)裝修及裝潢損失：399,000元。
      (3)生財設備：197,000元。
      (4)房屋收益損失：30,000元
    2.原告己○○部分：共計295,000元
      (1)建物樓地板面積燒毀損失：70,000元
      (2)裝修及裝潢燒毀損失：105,000元
      (3)廚具及電器損失：50,000元
      (4)1至3樓裝修損壞：50,000元
      (5)精神損失：20,000元
  (七)按架空避雷線可預防線路及設備雷擊，其接地線為獨立的，
    未與電源或設備連接，但變壓器內之避雷器與電源線及設備
    連接，其無法預防電線及設備受雷擊，僅是遭受雷擊後有洩
    壓效果，減少供電線路及設備之損失，但如果遇到強大雷擊
    或直接雷擊者，則無效果可言。被告所提出之變壓器接線方
    式與其他地方有架空避雷設施之變壓器之接線完全相同，均
    僅是屬於預防設備漏電之接地方式，並未有避電器需單獨接
    地之接地方式。
  (八)被告所主張有關本件之電擊點是在佳里鎮○○路382號屋頂
    所裝置之無線接收器天線云云，並無任何依據，原告予以否
    認。又被告所稱因電線短路造成火災云云，應與三相電力接
    戶線無關，蓋系爭376號建物因出租他人從事營業，是採用
    無熔絲開關，有保護作用，所以縱令是電線短路，也只是跳
    電，不會造成火災。被告之抗辯並無理由。而且依照案發時
    在房屋現場內之承租戶黃御侑先生所製作之筆錄亦陳稱「下
    雨打雷爆炸聲，後即停電緊急照明燈亮起」，此一現象即可
    證明並無電線短路而造成火災之可能。依承租戶黃御侑先生
    陳稱「接著聽見後方電源總開關箱有匹哩啪啦爆炸聲」，需
    強調的是其所稱是「爆炸聲」，而不是燃燒聲，所以，根本
    不可能是短路所造成之情形，相反的，其情形應該是因為巨
    大電流突然從三相電力外線（接戶線）進來後，通過電源總
    開關所造成爆炸聲。
  (九)由證人戊○○、乙○○於鈞院91年4月3日之證詞，以及被告
    於97年4月3日庭呈之照片，可以得出原告所使用之三相電力
    之外線（即從被告電線桿之變電箱，連接至原告用戶之三相
    電力接戶線），確實有燒毀之事實。原告所有系爭376號建
    物之三相電力外線（接戶線）何以會燒毀？可能的原因僅有
    兩種，第一種可能是被告的電桿變電箱因遭雷擊而瞬間產生
    異常巨大電流，由於欠缺避雷及保護電力用戶之裝置，該巨
    大電流瞬間流向原告的三相電力外線接戶線，導致該三相電
    力外線即接戶線無力承受該巨大電流而導致燃燒，同時巨大
    電流也透過三相電力外線即接戶線流入原告系爭376號建物
    的電源總開關，電源總開關在無力承受此一巨大電流之情形
    下，因此燃燒而導致本件火災。第二種可能是原告系爭376
    號建物因為火災而延燒到建物外的該系爭接戶線。然而，比
    較上開兩種可能性與附卷的台南縣消防局火災原因調查報告
    書，即可發現附卷的火災原因調查報告書中所附之火災後照
    片，其中有關系爭376號建物正面照片，可以看出系爭374號
    建物正面的遮陽罩及廣告看板，完全沒有被燒毀的現象，是
    以，可以排除糸爭火災有燃燒到房屋前部鄰路部分之可能性
    ，換言之，系爭三相電力之外線即接戶線，應該不是因為系
    爭376號建物火災之火勢延燒而造成三相電力之電線被燒毀
    ，所以，剩下的可能性就是因為來自於電線桿變電箱之強大
    電流而導致燒毀。
  (十)綜上所述，因為被告系爭電箱及電桿未有充分之防雷裝置，
    導致被告的電桿電箱遭雷擊而有巨大電流，同時造成與被告
    電桿電箱相連的原告三相電力之接戶線受巨大電流所入侵，
    除三相電力接戶線本身燒毀外，瞬間也造成系爭376號建物
    之所有電力與電器設備受損，電源總開關也因無法承受巨大
    電流而起火燃燒，因此，被告當應負起損害賠償責任。
  (十一)對於高雄市電機技師公會之鑑定意見，原告認為甚為荒唐，
    其鑑定結論毫無根據，並陳述意見如下
    1.事實部分
      (1)有關系爭374號建物及系爭376號建物之接戶線是否同一
        電源線供電乙點，鑑定報告記載不是同一電源線供電，
        然查，事實上，系爭374號建物是單相三線110-220伏特
        供電，而系爭376號建物則是三相三線220伏特，均是在
        同一變壓器供電。
      (2)有關系爭376號建物三相電錶是否有燒損或更換乙點，
        鑑定意見記載無燒損或更換。然查，事實上電表內之電
        源線有二條遭燒毀，鑑定人卻稱沒有燒毀，令人不解。
    2.對鑑定結論之質疑
      本件高雄市電機技師公會之鑑定結論稱提因為台南縣佳里
      鎮○○路382號（下稱382號建物）無線接收器直接遭雷擊
      ，電擊電流因天線接地不良，部分進入建築物鋼筋謝放，
      因此部分雷擊電流由連棟的鋼筋進入系爭376號建物鐵皮
      鋼架，再經由屋內開關箱竄入配電線路的中性線（地線）
      云云，然查：
      (1)系爭376號建物之開關箱並未與鋼筋相連，何來經由382
        號建物鋼筋進入之可能，鑑定意見所言真是天方夜譚。
      (2)382號建物號與系爭376號建物鐵皮屋之間，還有兩間房
        屋即台南縣佳里鎮○○路380號及同路378號三樓建物，
        電流若真的跑從鋼筋出來，也是影響其他2家，怎會與
        原告系爭376號建物鐵皮屋有關？
      (3)查樓地板均是絕緣體，若鑑定意見認為是382號建物無
        線接收器直接遭雷擊，那麼該無線接收器與建物鋼筋既
        末相連接，其間更有樓地板之絕緣體加以阻隔，則雷擊
        電流何來進入鋼筋之可能，鑑定意見稱有部分雷擊電流
        進入鋼筋云云，純屬臆測，毫無根據。
      (4)退萬步言，縱令雷擊電流真有部分進入建築物鋼筋，在
        瞬間大量電流之情形下應該是由382號建物直徑較大電
        阻較小的柱筋進人地下，怎麼會又跑到側邊的小鋼筋。
      (5)從鑑定報告第10頁照片可以看見382號建物天線旁邊的
        隔鄰建物就有一個鐵皮屋，然而該鐵皮屋卻毫髮無傷，
        顯見雷擊電流絕不是竄流至相連接之鋼筋。
      (6)查系爭376號建物一層樓鐵皮屋內是開關箱爆炸燒毀，
        而不是鋼筋溶解或鋼筋周邊物品燒毀，換言之，開關箱
        是因為電線電流所燒毀，而不是鋼筋電流所燒毀。
      (7)本案有一個很重要的事證，就是台電電線桿連接系爭
        376號建物用戶之接戶線遭燒毀乙事，原告已經有提出
        照片附卷，然本次鑑定意見對此隻字未提，連照片也沒
        拍，顯見鑑定人自始即因偏見而排除因變壓器遭電擊導
        致自變壓器瞬間湧出大量電流因此燒毀電阻較小的原告
        三相接戶線之可能性。
      (8)綜上，該鑑定意見欠缺論證依據，說明空洞，幾乎是臆
        測之詞，當無參考之價值。
  (十二)並聲明：
    1.被告應給付原告己○○295,000元、原告庚○○1,078,200
      元及自起訴狀繕本送達翌日起至清償日止，按年息百分之
      5計算之利息。
    2.訴訟費用由被告負擔。
二、被告則以：
  (一)95年8月4日下午4時26分許，台南縣佳里鎮地區雷雨交加，
    因382號建物屋頂裝置無線接收器天線，直接遭雷擊中，致
    大地中產生異常高壓電。若靠近該直接雷擊處之人、物，即
    帶有導電體，易生感應雷擊（亦稱間接雷擊）。
  (二)再查，原告庚○○系爭376號建物，系搭建鐵屋經營餐飲店
    使用，而鐵屋為良好導電體，又因鐵屋靠近上述之直接雷擊
    處，便很容易造成感應雷擊（間接雷擊）。故依電學原理研
    判，原告庚○○系爭376號建物是會有感應雷擊，但只要原
    告庚○○系爭376號建物內自備供電設備及線路耐壓良好，
    或接地線接地良好，就不會發生電線短路（俗稱電線走火）
    ，而發生火災。就是因為原告庚○○系爭376號建物內自備
    供電設備及線路耐壓不良，接地線接地不良，才會發生電線
    短路（俗稱電線走火），而發生火災，並延燒至隔壁己○○
    系爭374號建物。
  (三)依電業法第59條規定訂定之「營業規則」第21條明定「被告
    公司供電設備與原告用電設備之接戶點處謂之責任分界點，
    自責任分界點以下用戶側之產權屬用電戶，並由用電戶負責
    維護」。按該規則規定，本案發生火災，係原告「自責任分
    界點以下用戶側」之應自行負責維護的供電設備及線路耐壓
    不足、或接地線之接地不良所導致，循此，該火災事件顯與
    被告公司毫無關係。又依營業規則第38條第 (2)項明定，「
    遭受天災、人禍或其他不可抗力之事故時，被告公司（即本
    公司）得停止供電或限制用電」，再依第41條規定：「依第
    38條、第40條得停止供電或限制用電，不可歸責於被告公司
    原因，致原告遭受任何損失時，被告公司不負賠償責任。」
    再根據電業法第34條規定訂定之「屋外供電線路裝置規則」
    第16條規定：被告公司之設備必須裝置避雷器及接地線。查
    被告公司供電至原告之電力設備，係「佳七高幹35號電桿」
    ，其電桿上變壓器係新型之密封型變壓器，而有關之避雷器
    及接地裝置係在該變壓器內部。故原告指稱「被告公司供電
    設備欠缺防雷擊之安全設備」云云，顯不了解被告公司新型
    之電力設備裝置，而產生誤解。
  (四)正常情形，電擊不會造成電力設備供應電力之危險性；通常
    情形，電擊也不會發生火災。依電學原理，如有雷擊，最多
    只會發生「被告公司的供電設備保護開關跳脫、電流中斷」
    ，並不會發生有原告指稱之「大量電流導入原告住家」之情
    形。據依台南縣消防局火災原因調查報告書第4頁火災原因
    研判第三點起火處詳敘，該御品棧餐飲店負責人黃御侑表示
    ：先看見屋內電源總開關箱附近有火花及濃煙竄出，且勘查
    時該電源總開關附近發現電源線路短路熔化痕跡，可證：當
    原告系爭376號建物鐵屋內「電源總開關箱」遭受感應電擊
    時，發生電線短路走火，並產生甚大故障電流，引致被告公
    司之外線（俗稱接戶線）燒損。故原告指稱「被告公司之外
    線引接至原告系爭376號建物接戶點燒損」云云，顯係其不
    了解電學原理，而產生之誤解。又依經驗法則，發生「直接
    雷擊處」會產生焦黑痕跡，又發生火災時，起火點應有嚴重
    燒損。然嗣後現場勘察，被告公司供電予原告之供電設備（
    即電桿上變壓器、電表）及最靠近「被告公司與原告（即用
    電戶）責任分界點」之店家門面等等，亦均未見起火燃燒現
    象，也未有損害。而依原告庚○○提證之照片查知，被告公
    司供電原告之電桿高度，係較四周房屋三層樓以上之建築物
    為低，又依原告指稱：雷擊特性係傾向地面較高物體；循此
    ，顯證被告公司之電桿及設備，係不會遭雷擊或不易遭雷擊
    。又382號建物四樓屋頂裝置之無線電接收器的天線遭到直
    接雷擊，此雷擊點與原告所有系爭376號建物，中間有隔兩
    間房樓，然因石棉瓦搭建之鐵屋，係良好導電體，且靠近直
    接雷擊處，便很容易造成所謂之感應雷擊（間接雷擊）。惟
    原告房屋發生火災，經據台南縣消防局火災原因調查報告書
    第1頁詳載，系爭376號建物，係鐵皮房屋建築，且依該御品
    棧餐飲店負責人黃御侑表示，最先看見屋內電源總開關箱附
    近有火花，濃煙竄出，是以研判起火處應為電源總開關箱附
    近。故據黃御侑發現時的狀況及附近住家無線電天線遭受雷
    擊與附近住家電器損失情形，綜合研判起火原因應是該地區
    遭受雷擊導致電氣系統異常而引起火災之可能性最大。綜論
    本案原告房屋火災原因，顯係原告屋內供電設備及線路耐電
    壓或接地線接地不良，而發生電線短路（俗稱電線走火）而
    引起之火災無訛。顯然，「原告之火災事故」與「被告公司
    供電設備」之間，並無因果關係存在，原告訴訟主張被告公
    司賠償，顯無理由，應請鈞院依法駁回其訴。
  (五)依據經驗法則：發生直接雷擊處會產生焦黑痕跡；發生火災
    時，起火點應會有嚴重燒損。然嗣後現場勘察，被告公司供
    電予原告之供電設備（即電桿上變壓器、電錶），及最靠近
    被告公司與原告（即用電戶）責任分界點之店家門面等處，
    均未見起火燃燒，也未見有損害，目前且續在供電運轉中，
    循此，原告指稱「依臺南縣消防局火災原因調查報告書第7
    頁關於到達前狀況記載（一）值班人員接聽火災報案電話內
    容：新生路376號前電桿冒火花，足證系爭被告公司佳七高
    幹35號電桿上變壓器及其線路有遭雷擊燒毀」云云，實顯不
    足採信。
  (六)再查，被告公司之佳七高幹35號電桿，係裝置密封型變壓器
    ，其製造廠商有大吉旺、大恆等公司。而有關之避雷器及接
    地線、開關等裝置均裝置在該變壓器內部。原告顯不了解新
    型電力設備及有關製造商。另被告公司電桿「佳七高幹35號
    」之密封型變壓器內避雷器接地方式，係有單獨接地線、亦
    有系統接地線，且能耐強大電流及其它異常電流通過。故原
    告指稱「被告公司變壓器接地線方式，未有避雷器單獨接地
    之方式以及如果遇到強大雷擊或直接電擊者，無效果可言」
    云云，顯是原告不了解被告公司新型密封型變壓器內避電器
    接地方式，而產生誤解所致，實不足採據。
  (七)再依被告公司「配電線路防雷害裝置原則」（如附件）四.
    「防雷害對策」（一）「配電線路」明定：1.高度落雷地區
    施設架空配電線路時，應設置架空地線（俗稱避雷線）惟線
    路如架設在連續性建築物俯角30度以內可受完全遮蔽時，得
    免設置架空地線。2.中度及低度落電地區施設架空配電線路
    時，應設置架空地線，惟線路如架設在連續性建築物俯角45
    度以內可受完全遮蔽時，得免架設架空地線。--- （二）「
    桿上變壓器」明定：1.電害地區裝設桿上變壓器時，應裝設
    避電器。桿上變壓器如已內裝有避電器時，則不另裝設避電
    器。故依原告提證之照片查知，被告公司之佳七高幹35號電
    桿設置在新生路376 號前道路路側，屬於市區連續性建築物
    側邊，其俯角約30～45度以內，且該變壓器有關之避雷器、
    接地線、開關等，均在變壓器內部，不須另施設「架空地線
    」。顯見原告指稱「原告之損失乃是被告公司未就其佳七高
    幹35號電桿之變壓器及線路設備做避雷防護設備或是在市區
    之內即疏未裝設避雷線云云，實屬無理之訛論。
  (八)並聲明：
    1.原告之訴駁回。
    2.訴訟費用由原告負擔。
三、得心證之理由：
    本件系爭374號建物、系爭376號建物分別為原告己○○、庚○○所有，系爭374、376號建物均由被告以佳里七高桿35號
    （下稱系爭35號電線桿）供電，其中系爭374號建物為單相3
    線220／110伏特，系爭376號建物則為3相3線220伏特，兩造
    間就供電具有契約關係，95年8月4日下午4時許，台南縣佳
    里鎮○○路附近發生雷擊現象後，該日下午4時26分許系爭
    376號建物電源總開關處起火燃燒，系爭376號建物之樓板、
    裝潢及內放置之生財器具，因火災而毀損，該火災並延燒致
    系爭374號建物牆壁、天花板等物，致系爭374號建物亦受有
    毀損等情，為兩造所不爭執，並有原告提出之建物登記謄本
    、火災證明書、現場照片，及本院依職權向台南縣消防局調
    取之火災原因調查報告書暨現場照片在卷可稽，自堪信為真
    實。惟被告否認系爭35號電線桿及電力箱欠缺防雷擊安全設
    ，於上開時、地，因遭受到雷擊，而引發系爭376號建物電
    源開關起火，肇致系爭374號、376號建物發生火災，並以前
    開情詞置辯，是以本件應審酌之要點厥為：(一)系爭376號建
    物火災之原因，是否為系爭35號電線桿受雷擊中所致？(二)被
    告是否需就系爭374號建物、系爭376號建物發生火災所受之
    損害負賠償責任？
  (一)系爭376號建物火災之原因，是否為系爭35號電線桿受雷擊
    中所致？
    1.按從事設計、生產、製造商品或提供服務之企業經營者，
      於提供商品流通進入市場，或提供服務時，應確保該商品
      或服務，符合當時科技或專業水準可合理期待之安全性。
      商品或服務具有危害消費者生命、身體、健康、財產之可
      能者，應於明顯處為警告標示及緊急處理危險之方法。企
      業經營者違反前2項規定，致生損害於消費者或第三人時
      ，應負連帶賠償責任。但企業經營者能證明其無過失者，
      法院得減輕其賠償責任。消費者保護法第第7條定有明文
      。又消費者保護法第7條所稱商品，指交易客體之不動產
      或動產，包括最終產品、半成品、原料或零組件（消費者
      保護法施行細則第4條）。就動產而言，除科技工業產品
      （如汽車、藥物）、手工藝品、農業產品外，電力亦屬商
      品。又關於電力，除電源中斷不為供電，並無商品存在，
      不生商品責任問題外，電力供應者應就電力不穩定所致損
      害負損害賠償之責。查，本件原告主張被告系爭35號電線
      桿因受雷擊，造成電力供電異常，引發系爭374號及376號
      建物發生火災，致原告2人受有財物損害等情，是依原告2
      人所主張電力供應者即被告所提供之電力異常所致之損害
      ，自有消費者保護法之適用，核先敘明。
    2.次按當事人主張有利於己之事實者，就其事實有舉證之責
      任。民事訴訟法第277條定有明文。且民事訴訟如係由原
      告主張權利者，應先由原告負舉證之責，若原告先不能舉
      證，以證實自己主張之事實為真實，則被告就其抗辯事實
      即令不能舉證，或其所舉證據尚有疵累，亦應駁回原告之
      請求（最高法院17年上字第917號判例參照）。而任何損
      害賠償責任不論係侵權行為而發生，或係本於債務不履行
      之原因而存在，皆應以加害原因與損害之間具有因果關係
      為其要件，就此點消費者保護法之商品及服務提供者損害
      賠償責任之情形亦無例外。就此因果關係和一般侵權行為
      法相同，亦應由消費者加以舉證，此就我國民事訴訟法第
      277條規定而言，乃屬當然之理。本件原告主張系爭35號
      電線桿受雷擊中，造成電力供電異常，致系爭376號建物
      電源開關及各項電器設備起火，造成系爭374號及376號起
      火毀損，構成不完全給付之債務不履行等語，惟為被告否
      認，並以前揭情詞置辯，則原告就其主張上開有利事實即
      應負舉證責任。
    3.本件原告就其上開主張，固提出現場照片、火災證明書、
      設置防止雷擊安全裝電線桿照片、被告95年9月14日Ｄ台
      南字第095080204號函文等件，並舉證人乙○○、戊○○
      為證。然查，原告所提之現場照片、火災證明書等件，依
      其內容觀之，僅得證明系爭374號及376號建物確曾發生火
      災並生損害之事實。另依證人乙○○及戊○○之證述情節
      ，亦僅得證明原告主張系爭火災發生時，系爭35號電線桿
      與系爭376號建物之接戶線亦起火燃燒之事實。惟上開事
      實，尚不足證明系爭376號建物之火災，係因被告系爭35
      號電線桿遭受雷擊，電力供電異常所致，自難據此遽認被
      告有何過失行為與系爭374號、376號建物毀損間有何因果
      關係存在。
    4.經查，系爭系爭376號建物發生火災後，隨即由台南縣消
      防局前往救災並勘查火災現場，為兩造所不爭執之事實，
      而據台南縣消防局火災原因調查報告書記載：「…(四)起火
      原因研判：1.火災發生時，起火戶有人在家，並未發現有
      外人侵入，因此可排除外力侵入引起火災的可能性。2.起
      火處未擺放足以自然引燃的危險物品，因此可排除物品自
      燃引起火災的可能性。3.黃御侑表示，佳里地區於該起火
      災發生前下著大雨，並有打雷，當時係在店內搬原料至後
      方廚房放置，並未發現異狀，再至前方拿原料時聽見很大
      的打雷聲響後，店內即停電，緊急照明燈亮起。4.現場勘
      查時，發現新生路382號頂樓無線電天線有遭受雷擊現象
      ，而天線破損散落於屋頂。5.勘查時有民眾表示，住家內
      電器用品有損壞情形，經查訪附近住家後，發現火災現場
      周圍有許多住家的家電用品損壞。6.查看起火戶電源開關
      箱發現，總電源的無熔絲開關已嚴重燒損，且無熔絲開關
      後方的鐵板亦遭燒熔。綜合以上所述，現場勘查後可排除
      外力侵入及危險物品自燃引起火災的可能性。且由黃御侑
      發現時的狀況及附近住家無線電天線遭受雷擊與電器用器
      損壞情形，是以研判起火原因以該地區遭受雷擊致電氣系
      統異常而引起火災的可能性最大。」等語，而內政部消防
      署嗣後就台南縣消防局嗣後火災勘查之調查資料，亦以96
      年10月18日消署調字第0960026690號函覆本院表示：「二
      、…查台南縣消防局綜合現場燃燒痕跡、火流延燒方向並
      輔以分隊出動觀察紀錄、關係人陳述及其他可供佐證資料
      （附近各戶家電用品同時受損等）據以分析後，研判起火
      原因以該地區遭受雷擊致電氣系統異常引起火災之可能性
      較大並無不妥。…」等語，此有台南縣消防局火災原因調
      查報告書、內政部消防署96年10月18日消署調字第096002
      6690號函在卷可稽，參酌證人戊○○於本院證述，及台南
      縣消防局火災原因調查報告書內對黃御侑之談話筆錄，可
      知系爭火災前確有雷擊現象，而系爭火災之起火點為系爭
      376號建物內電源總開關附近。基此，系爭火災係因該地
      區遭受雷擊，致電氣系統異常引起火災所致，堪予採信。
    4.次查，又據到場參與救災之消防人員甲○○到庭結證稱：
      「（問：系爭房屋之電線桿有無燒灼之痕跡？及劈里啪拉
      的聲音？）都沒有？」等語，及被告工作人員楊國樑亦到
      證稱：「…受消防隊通知我們公司，我們公司派遣我們過
      去的。我到現場時，看到消防隊已經到現場，我們向消防
      隊指揮官報備，他們會要求我們要斷電。（問：本件有無
      斷電？）本斷電，我們是人工操作去斷電。從我們的電線
      桿上之變壓器斷電。（問：是否為佳7高桿35號之電線桿
      ？）是。（問：那時變壓器是否有燒壞？）沒有燒壞。我
      們有操作棒，將變壓器上之開關關掉。是我上去關掉的，
      沒有別人和我一起上去，只有我一個人上去。（問：當時
      佳7高桿35號之電線桿有無燒壞之痕跡？）無。…（問：
      後來佳7高桿35號之電線桿有無作何維修之動作。」等語
      觀之，足見系爭35號電線桿於系爭火災當時，外觀完好並
      無毀損跡象。又系爭35號電線桿之變壓器為燈力並用變壓
      器，並供應台南縣佳里鎮○○路362、364、366、368、37
      0、372、374、376、363號等用戶使用，其中系爭376號建
      物與上開363號建物為三相三線220伏特用戶，其餘為單相
      三線220／110伏特用戶。而依證人乙○○亦證稱：「火警
      當天的下午5點時候，是己○○的父親找我去修理無熔絲
      開關（指系爭374號建物）當時我只是讓他們恢復可以點
      燈狀況，因為去的時後房子不會亮。我當時只有修無熔絲
      開關。修好之後燈及其他電氣用品都可以使用。」等語，
      可知系爭35號電線桿供電用戶，於火災發生後，即為修繕
      無熔絲開關後，即可通電使用，益見系爭35號電線桿於火
      災發生後，並未喪失其供應電力之效能。而依前開內政部
      消防署96年10月18日消署調字第0960026690號函：「…五
      、雷電流通常依循導電路徑進入地面，行進時雷電流可能
      分散，從電線至管線，尤其是建築物電力系統之接地裝置
      （或地下水管）進入建築物，因雷擊損的特性為電位差極
      高，以及因雷電流所產生之極高熱能與溫度。故所經之銅
      導線，可能產生熔化、切斷或氣化等特徵。」所示，系爭
      35號電線桿若確曾受電擊，其變壓器之外觀或其供應電力
      效能，當受雷電流所產生之極高熱能與溫度，而產生相當
      之影響，甚而毀損。然系爭35號電線桿於系爭火災後，無
      論外觀或其供電效能，均未受影響。基此，是認被告抗辯
      ，系爭35號電線桿並未於上開時間遭受雷擊等語，自可採
      信。
    5.依美國國家防火協會編著之火災與爆炸調查指南（NFPA─
      921），閃電在放電路徑中，傾向於雷擊地面上最高物體
      （見內政部消防署96年10月18日消署調字第0960026690號
      函：說明四所示）。而本件依兩造所提出之鄰近建物外觀
      照片（見卷第18頁、第173頁）所示，台南縣佳里鎮○○
      路382號頂樓無線接收器天線位置較系爭35號電線桿上變
      壓器位置略高。復依台南縣消防局火災調查科隊員丁○○
      到庭證稱：「…因為現場看時附近居民說有雷擊的現象，
      並且有電氣用品毀損，因此上去看（指台南縣新生路382
      號建物）。【問：除了382號之外，是否有其他地方的屋
      頂，無限天線也有燃燒的跡證？】沒有發現。…382號部
      分是外觀上就可以看得出來無線天線有受損，所以才上去
      看。」等語，足見系爭火災後，現場確留有台南縣新生路
      382號無線接收器天線毀損之跡證。再者，本院將台南縣
      消防局於勘查火災系爭現場搜證之台南縣新生路382號斷
      落之頂樓無線接收器天線送內政部消防署鑑定，經該署以
      巨觀實體觀察法、微觀金相觀察分析法、電子顯微鏡／能
      譜儀元素分析法等方法鑑定結果：「1.證物概要：送鑑證
      物為6截直徑約3mm之黃銅材質銅棒，各截銅棒本體形狀大
      致完整，銅棒表面部分區域有碳粒子附著及氧化情形，在
      各截端點處則呈現局部燒熔現象。2.特徵分析：(1)編號2
      銅棒及接頭面上有3處明顯呈現縱向之跳躍式局部燒熔痕
      跡。(2)編號3銅套之銅金屬呈現燒熔縱向噴濺及合金鋼內
      六腳銅棒固定螺絲表面呈現局部燒熔之特徵。3.鑑定結果
      ：由於火災燃燒係屬較大範圍之燒損型態，不會造成黃銅
      棒局部小面積的燒熔特徵，亦無法造成熔點溫度達1500℃
      以上合金鋼（螺絲）燒熔，故綜合銅棒上之各項金屬局部
      燒熔徵，研判此係電流於黃銅棒上流動時，產生瞬間溫度
      達3000℃以上電弧放電現象所造成。」等語，此有該署96
      年12月28日消署調字第0960033450號函在卷可稽。足證台
      南縣新生路382號頂樓無線接收器天線於上開時間，確曾
      受有雷擊。準此，系爭火災應係台南縣新生路382號頂樓
      無線接收器天線遭受雷擊，導致電氣系統異常，而引發系
      爭376號建物電源總開關箱起火燃燒，肇致系爭火災發生
      ，堪以認定。
    6.再者，本件依原告之請求就系爭火災發生之原因，送高雄
      市電機技師公會鑑定，鑑定結果：「原因分析：(一)新生路
      382號無線接收器直接遭雷擊，雷擊電流因天線接地不良
      ，部分進入建築物鋼筋洩放，因此部分雷擊電流由連棟的
      鋼筋進入376號鐵皮鋼架，再經由屋內開關箱竄入配電線
      路的中性線（地線），由電源線的接地電極進入大地，…
      (二)由鋼筋進來的雷擊電流有分流的路徑進入大地，由於鋼
      筋和盤體的接地阻抗較大，所以大部分的雷擊電流流經中
      性線進入大地，以致造成鋼鋼架屋內開關箱因雷擊電流通
      過而燃燒。…鑑定結論：…1.佳七高幹35號電線桿上之變
      壓器為燈力並用變壓器，該變壓器容量為50KVA兩台，屬
      密封型桿上變壓器，保護設備之限流熔絲、遮斷開關、避
      雷器均封於變壓器內，符合台電配電線路防雷害裝置則，
      密封型桿上變壓器內之限流熔絲及遮斷開關並未動作。2.
      引發火災原因為新生路382號屋頂無線接收器遭雷擊，引
      發376號屋內電源總開關箱因雷擊電流通過而燒損。…」
      等語，有該公會提出鑑定報告書在卷可稽。承前所述，系
      爭35號電線桿於系爭火災並無受雷擊產生毀損之現象，反
      觀位置較系爭35號電線桿為高，且於系爭火災發生後勘查
      時，亦採證到台南縣新生路382號頂樓無線接收器天線確
      受有雷擊現象，足證系爭火災應係台南縣新生路382號頂
      樓無線接收器天線遭受雷擊，導致電氣系統異常，而引發
      系爭火災。故認上開公會之鑑定意見與本院上開論述結果
      相符，自可採信。
    7.至於，原告主張系爭35號電線桿與系爭376號建物接戶線
      於火災時，亦起火燃燒，故係系爭35號電線桿遭受雷擊後
      ，因系爭35號電線桿未設置避雷器，導致受雷擊而將巨大
      電流，經由接戶線入侵系爭376號建物，瞬間造成接戶線
      與系爭376號建物電源總開關起火燃燒云云。惟查，依前
      所述，並無任何證據足資證明系爭35號電線桿確曾受雷擊
      ，而系爭35號電線桿與系爭376號建物接戶線之所以燃燒
      毀損，應係台南縣新生路382號頂樓無線接收器天線直接
      雷擊後，因部分雷擊電流竄入系爭376號建物電源總開關
      箱，造成電線短路起火，引發故障電流，致系爭376號建
      物與系爭35號電線桿之接戶線起火燃燒。原告上開推測之
      主張，自不足採信。
    8.本件參照前揭台南縣消防局火災原因調查報告書、內政部
      消防署函覆暨對台南縣新生路382號頂樓無線接收器天線
      鑑定報告、高雄市電機技師公會鑑定報告書，就本件火災
      原因之研判內容，原告前開主張被告系爭35號電線桿因受
      雷擊，造成電力供電異常，引發系爭374號及376號建物發
      生火災云云，實屬無據，要難採信。
  (二)被告是否需就系爭374號建物、系爭376號建物發生火災所受
    之損害負賠償責任？
    綜上所述，原告既不能舉證證明被告系爭35號電線桿因受雷
    擊，造成電力供電異常，引發系爭374號及376號建物發生火
    災，致原告受有損害，則其依消費者保護法第7條及兩造間
    供電契約債務不履行之法律關係，請求被告應賠償原告己○○295,000元、原告庚○○1,078,200元，及自起訴狀繕本送
    達翌日起至清償日止，按年息百分之5計算之利息，為無理
    由，應予駁回。
四、本件事證已臻明確，兩造其餘主張陳述及所提之證據，均毋
    庸再予審酌，附此敘明。
五、據上論結，原告之訴為無理由，依民事訴訟法第78條，判決
    如主文。
中    華    民    國    98    年    2     月    18    日
                        臺灣台南地方法院民事第二庭
                              法  官    田幸艷
以上正本證明與原本無異
如對本判決上訴須於判決送達後廿日內向本院提出上訴狀
中    華    民    國    98    年    2     月    18    日
                              書記官    劉紀君


司法院資訊處製作；財團法人民間司法改革基金會備份。
